高雄高等行政法院判決
                             　 100年度訴字第19號
                                民國100年4月20日辯論終結
原      告  蔡本源
被      告  勞工保險局
代　表　人　陳益民  總經理
訴訟代理人  陳麗美
            楊淨惠
上列當事人間勞工保險條例事件，原告不服行政院勞工委員會中
華民國99年11月8日勞訴字第0990021991號訴願決定，提起行政
訴訟，本院判決如下：
    主  文
原告之訴駁回。
訴訟費用由原告負擔。
    事實及理由
一、事實概要：緣嘉義縣汽車駕駛員職業工會前被保險人原告於
    民國99年2月10日以其罹患肺癌檢據向被告申請普通疾病失
    能給付。案經被告審查結果，以原告已於97年9月24日退職
    退保，並領取45個月老年給付在案，保險效力業於當日24時
    終止，而原告於98年6月24日診斷失能，係屬保險效力終止
    後之失能事故，不符勞工保險條例第19條第1項規定，乃於9
    9年3月1日以保給殘字第09960128910號函核定不予給付。原
    告不服，向勞工保險監理委員會申請審議，亦經該會以99年
    6月28日99保監審字第1691號保險爭議審定書審定申請審議
    駁回，原告猶未甘服，提起訴願，亦遭決定駁回，遂提起本
    件行政訴訟。
二、本件原告主張：
（一）本件原告固於97年9月24日退職退保，並領取45個月勞保
      老年給付，然而，原告於勞工保險效力開始後停止前期間
      ，經長庚醫療財團法人嘉義長庚紀念醫院（下稱嘉義長庚
      醫院）診斷於97年7月2日肺失能固定，且為永久失能，此
      有嘉義長庚醫院99年7月5日出具之勞工保險失能診斷書記
      載：「診斷失能之傷病名稱：肺癌。治療經過：病患於本
      院治療，接受放射治療至97年7月2日，化學治療至97年12
      月31日，肺失能狀態自97年7月2日後已固定。診斷永久失
      能日期：97年7月2日」等語可證。因此，原告既已經診斷
      肺失能狀態自97年7月2日後已固定，且為永久失能，且該
      情形於原告保險效力存續期間，自符合勞工保險條例第53
      條第1項「症狀固定，再行治療仍不能期待其治療效果，
      經保險人自設或特約醫院診斷為永久失能」之要件，依法
      被告即應給付原告失能補助費。
（二）按「勞工保險失能給付標準」附表「失能種類：7.胸腹部
      臟器」失能審核一欄規定：「一、胸腹部臟器遺存失能須
      經治療6個月以上，始得認定；如經手術，須最後一次手
      術後6個月以上，始得認定。但個別臟器有不同之合理治
      療期間者，從其規定，‧‧‧。」本件原告罹患肺癌，經
      診斷失能已固定，且永久失能，依勞工保險條例第53條第
      1項規定，原告請求被告給付失能補助費，於法有據。又
      訴願決定依據上開「勞工保險失能給付標準」規定，以原
      告退保當時治療未滿半年為由，不予給付，然上開勞工保
      險失能給付標準附表規定胸腹部臟器失能須經治療6個月
      以上，始得認定，係增加法律所無之限制，違反行政程序
      法第4條所定之依法行政原則，應屬無效，且憲法第172條
      規定命令與憲法或法律牴觸者無效，故不能以該附表規定
      限制原告請領失能補助費之權利。再者，上開勞工保險失
      能給付標準附表規定：「但個別臟器有不同之合理治療期
      間者，從其規定。」查原告於知悉罹患癌症時，已屬罹癌
      第3期，症狀明顯、明確，不須待治療6個月，醫師已可明
      確認定，蓋罹癌者，有的從發現至死亡不超過6個月，如
      要求病患需再經6個月之治療始得認定為失能，恐已不及
      請領失能給付。故本件原告罹患肺癌，雖自開始治療時起
      至診斷失能症狀固定（97年7月2日）止，期間不滿6個月
      ，然仍屬「個別臟器有不同之合理治療期間者，從其規定
      」，被告自應給付失能補助費予原告。
（三）又被告99年5月6日保給殘字第09910103410號對申請審議
      案意見書亦載明：「一、‧‧‧（三）‧‧‧如所患確實
      於97年9月24日退保前已遺存失能，如所患確實於97年9月
      日退職前，症狀固定，符合勞工保險失能給付標準規定，
      得檢具地區教學醫院以上之全民健保保險特約醫院出具之
      失能診斷書，併申請書另案申請失能給付，併此敘明。」
（四）綜上所述，原告因肺癌殘廢病症請領失能補助費，於法有
      據。訴願決定以原告退職退保當時症狀尚未固定，退保當
      時治療未滿半年等由，予以決定駁回，為無理由等情。並
      聲明求為判決訴願決定及原處分均撤銷；被告應作成認定
      原告肺癌殘廢等級第7級標準給付勞保失能補助費之處分
      。
三、被告則以：
（一）本件原告於99年2月11日（被告收文日期）因罹患肺癌向
      被告申請失能給付，按原告已於97年9月24日退保並請領4
      5個月老年給付在案，保險效力業於當日24時終止。依據
      嘉義長庚醫院99年2月8日出具之失能診斷書略以：「診斷
      失能之傷病名稱：肺癌。治療經過：病患於本院治療，接
      受放射及化學治療，殘留肺功能不全。初診日期：97年3
      月31日。門診治療期間：自97年3月31日至99年2月8日，
      共門診10次以上。診斷永久失能日期：98年6月24日。」
      據上，原告所患於98年6月24日診斷失能，係保險效力終
      止後之事故，不符請領失能給付規定，被告乃於99年3月1
      日以保給殘字第09960128910號函核定所請失能給付不予
      給付。原告不服，向勞工保險監理委員會申請審議，亦經
      該會以99年6月28日99保監審字第1691號保險爭議審定書
      審定申請審議駁回。原告猶未甘服，提起訴願，並檢送嘉
      義長庚醫院99年7月5日出具之失能診斷書，該診斷書略以
      ：「治療經過：病患於本院診療，接受放射治療至97年7
      月2日，化學治療至97年12月31日，肺失能狀態自97年7月
      2日後已固定。診斷永久失能日期：97年7月2日。」被告
      為求審慎，2次洽調嘉義長庚醫院之相關病歷資料送請被
      告特約專科醫師審查，其意見略以：「（1）97年3月26日
      胸部X光發現右上肺腫瘤，97年4月1日支氣管切片檢查，
      病理報告疑似肺癌，後接受化學治療、放射治療。（2）9
      7年9月24日當時，腫瘤指數仍不正常，持續接受化學治療
      及疼痛藥物治療中，胸部X光有新纖維化，病灶疑似放射
      性肺炎。（3）退保當時治療未滿半年，疾病未緩解，持
      續化學治療中，屬症狀未固定，不符合給付規定。」「（
      1）97年7月2日當時，診斷治療未滿半年，不符合給付規
      定。（2）97年7月2日當時，仍化學治療、放射治療中，
      未達緩解，腫瘤指數亦不正常，屬疾病及症狀未固定。」
      據上，行政院勞工委員會亦以99年11月8日勞訴字第09900
      21991號訴願決定駁回原告之訴願。
（二）按勞工保險條例第54條之1規定係就失能種類、狀態、等
      級、給付額度、開具診斷書醫療機構層級及審核基準等事
      項之標準，授權由中央主管機關定之。該授權明確且失能
      給付標準係就細節性、技術性之事項所為之規定，並未增
      加母法所無之限制。次按同條第1項授權訂定之勞工保險
      失能給付標準附表之立法結構，係以「身體障害狀態」之
      程度為基準區分失能等級，被保險人症狀達於何種失能等
      級，由被告基於法定職權加以審查認定，並決定是否核發
      失能給付。此種失能等級之認定，涉及醫理專業領域，被
      告組織條例第11條第2項規定「本局得視業務需要聘用兼
      任醫師12人至20人」，是以被告為審核被保險人是否符合
      失能給付標準附表之失能等級，自得依職權送請聘用之專
      業醫師表示審查意見，作為審核之參據，此項專業醫師審
      查意見之審核，要屬被告之法定職權，合先敘明。又原告
      已於97年9月24日退保並請領老年給付在案，保險效力業
      於當日24時終止，所患於98年6月24日診斷失能，係屬保
      險效力終止後之事故；另原告所患於97年3月31日初診，
      至97年7月2日診斷失能時，治療亦未滿半年，且於97年7
      月2日當時，仍化學治療、放射治療中，症狀並未固定，
      皆不符請領規定，被告核定所請失能給付不予給付，應無
      不當。又被保險人申請保險給付時，所檢具特約醫院出具
      之失能診斷書，僅係其申領保險給付必備要件之一，惟被
      告審核是否符合給付標準時，並非僅以該診斷書為唯一依
      據。又失能症狀程度常涉醫理專業，依行政院衛生署89年
      3月17日衛署醫字第89013119號函：「說明：‧‧‧三、
      惟診斷書之內容，係由醫師依病人病情或依該病人之病歷
      據實填載，而非依病人要求內容出具，至於該診斷書所載
      之病情，是否符合殘障給付標準，係由該殘障給付主管機
      關逕依權責認定。」併予敘明等語，資為抗辯。並聲明求
      為判決駁回原告之訴。
四、本件如事實概要欄所載之事實，業據兩造分別陳明在卷，復
    有原告99年2月10日申請書、被告99年3月1日保給殘字第099
    60128910號函及勞工保險監理委員會99年6月28日99保監審
    字第1691號保險爭議審定書等影本附卷可稽，洵堪認定。本
    件兩造之爭點為原告罹患之肺癌，於其97年9月24日退保前
    ，症狀是否已固定，並可診斷確定為永久失能，而得請領普
    通疾病失能給付。茲分述如下：
（一）按「被保險人於保險效力開始後停止前，發生保險事故者
      ，被保險人或其受益人得依本條例規定，請領保險給付。
      」「被保險人遭遇普通傷害或罹患普通疾病，經治療後，
      症狀固定，再行治療仍不能期待其治療效果，經保險人自
      設或特約醫院診斷為永久失能，並符合失能給付標準規定
      者，得按其平均月投保薪資，依規定之給付標準，請領失
      能補助費。」「前2條失能種類、狀態、等級、給付額度
      、開具診斷書醫療機構層級及審核基準等事項之標準，由
      中央主管機關定之。」「依本條例第53條或第54條規定請
      領失能給付者，以全民健康保險特約醫院或診所診斷為實
      際永久失能之當日為本條例第30條所定得請領之日。」勞
      工保險條例第19條第1項、第53條第1項、第54條之1第1項
      及其施行細則第69條第1項分別定有明文。又按「本標準
      依勞工保險條例（以下簡稱本條例）第54條之1第1項規定
      訂定之。」「前條所定失能種類之狀態、等級、審核基準
      及開具診斷書醫療機構層級如附表。」勞工保險失能給付
      標準第1條及第3條亦有明文；其中勞工保險失能給付標準
      附表失能種類「胸腹部臟器」失能審核1規定：「胸腹部
      臟器遺存失能須經治療6個月以上，始得認定；如經手術
      ，須最後1次手術後6個月以上，始得認定。但個別臟器有
      不同之合理治療期間者，從其規定，．．．。」上開勞工
      保險施行細則及勞工保險失能給付標準，係分別本於勞工
      保險條例第77條、第54條之1第1項之授權，就請領失能給
      付應備書件及失能等級之分級、給付標準與核定等技術性
      、細節性事項所為之規定，並未逾越母法之授權，自應予
      以適用。原告主張上開勞工保險失能給付標準附表規定胸
      腹部臟器失能須經治療6個月以上，始得認定，係增加法
      律所無之限制，違反行政程序法第4條所定之依法行政原
      則，應屬無效云云，自不足採。
（二）查，原告於97年3月31日至嘉義長庚醫院門診，嗣經檢查
      發現罹患肺癌，經該醫院多專科會診決定，術前同步化學
      藥物與放射線治療（CCRT），並自97年5月13日開始治療
      ，放射線治療至同年7月2日為止，化學藥物治療則繼續進
      行至同年12月31日為止等情，此有嘉義長庚醫院99年8月9
      日99長庚院嘉保字第0619號函所附原告病歷、97年4月10
      日及同年5月13日病程記載及放射治療紀錄摘要等影本附
      卷足稽。又據原告99年2月10日向被告申請失能給付時所
      提出之嘉義長庚醫院99年2月8日出具之失能診斷書略以：
      「診斷失能之傷病名稱：肺癌。治療經過：病患於本院治
      療，接受放射及化學治療，殘留肺功能不全。初診日期：
      97年3月31日。門診治療期間：自97年3月31日至99年2月8
      日，共門診10次以上。．．．工作能力：終身僅能從事輕
      便工作。．．．診斷永久失能日期：98年6月24日。」此
      有該診斷書影本附卷為憑。而原告已於97年9月24日退保
      並請領45個月老年給付在案，保險效力業於當日24時終止
      ，業據被告陳明在卷，復為原告所不爭執。則原告因罹患
      肺癌致永久失能日期既為98年6月24日，因其失能係發生
      在保險效力終止之後，揆諸前揭法令規定，自不符合請領
      失能給付之要件，被告以99年3月1日保給殘字第09960128
      910號函核定不予給付，並無不合。
（三）原告於本件訴願時，雖另提出嘉義長庚醫院99年7月5日出
      具之失能診斷書，主張其永久失能之日期為97年7月2日，
      故其永久失能係在97年9月24日退保之前，應符合申請失
      能給付之要件，而得請求失能給付云云。然查，嘉義長庚
      醫院99年7月5日出具之失能診斷書略以：「治療經過：病
      患於本院診療，接受放射治療至97年7月2日，化學治療至
      97年12月31日，肺失能狀態自97年7月2日後已固定。診斷
      永久失能日期：97年7月2日。」其認定原告永久失能日期
      與其99年2月8日出具之失能診斷書所為認定已有不符，且
      其99年7月5日出具之失能診斷書上所載肺功能檢查結果之
      日期為97年10月2日，核與上開診斷書上所載應檢附之資
      料為最近6個月之病歷影本、診斷失能當時之完整肺功能
      檢查報告（含吐氣流速容積曲線圖）及X光片亦不合；又
      據被告函詢原告主治醫師即嘉義長庚醫院黃東榮醫師結果
      ，該醫師亦表明原告最後1次化學藥物治療亦屬積極性治
      療；參以勞工保險失能給付標準附表失能種類「胸腹部臟
      器」失能審核1規定，胸腹部臟器遺存失能須經治療6個月
      以上，始得認定，則原告自97年5月13日開始接受治療，
      至同年7月2日為止，其治療期間僅約1個半月，且當時尚
      繼續作積極性的化學藥物治療，在其化學藥物治療療程尚
      未結束之前，上開失能診斷書即認定原告肺癌症狀已固定
      ，已難令人採信。況且，被告為求審慎，嗣將原告在嘉義
      長庚醫院之相關病歷資料送請被告特約專科醫師審查2次
      ，經該專科醫師審查結果略以：「（1）97年3月26日胸部
      X光發現右上肺腫瘤，97年4月1日支氣管切片檢查，病理
      報告疑似肺癌，後接受化學治療、放射治療。（2）97年9
      月24日當時，腫瘤指數仍不正常，持續接受化學治療及疼
      痛藥物治療中，胸部X光有新纖維化，病灶疑似放射性肺
      炎。（3）退保當時治療未滿半年，疾病未緩解，持續化
      學治療中，屬症狀未固定，不符合給付規定。」「（1）9
      7年7月2日當時，診斷治療未滿半年，不符合給付規定。2
      ）97年7月2日當時，仍化學治療、放射治療中，未達(緩
      解，腫瘤指數亦不正常，屬疾病及症狀未固定，不符合給
      付規定。」嗣於本件訴訟中，被告再將原告在嘉義長庚醫
      院之相關病歷資料另送被告特約專科醫師審查結果略以：
      「（1）依勞工保險失能給付標準，胸腹臟器遺存失能，
      須經治療6個月以上，始得認定。（2）蔡本源先生於97年
      3月31日初診，4月1日支氣管鏡檢查，4月3日始診斷為肺
      癌，該員診斷後接受放射治療至97年7月2日，97年10月2
      日之胸部電腦斷層掃描顯示縱膈淋巴轉移及右側肋膜積液
      。（3）至97年9月24日止，治療未滿6個月，胸部電腦斷
      層仍在變化，且仍持續接受化學抗癌化學藥物治療中，直
      至97年12月31日才停止，故97年9月24日應尚未固定。」
      此有各該被告特約審查醫師審查意見書影本附卷可參。益
      證原告於97年9月24日退保時，其所罹患之肺癌仍繼續接
      受化學藥物治療中，症狀尚未固定，不符合永久失能之規
      定，是被告駁回其失能給付之申請，並無違誤。原告上開
      主張，尚非可採。
（四）綜上所述，原告上開主張既不足取，被告以原告永久失能
      日期係在其退保之後，不符失能給付請領規定，因而否准
      原告所為失能給付之申請，並無違誤。爭議審議決定及訴
      願決定遞予維持，亦無不合。原告起訴意旨求為撤銷，並
      請求被告應作成認定原告肺癌殘廢等級第7級標準給付勞
      保失能補助費之處分，為無理由，應予駁回。又本件事證
      已臻明確，兩造其餘攻擊防禦方法，均核與本件判決結果
      不生影響，爰不一一論述，附此敘明。
五、據上論結，本件原告之訴為無理由，依行政訴訟法第98條第
    1項前段，判決如主文。
中　　華　　民　　國　　100　 年　　5　　 月　　4　　 日
              高雄高等行政法院第三庭
                          審判長法官　邱　政　強
                                法官　林　勇　奮
                                法官　李　協　明
以上正本係照原本作成。
如不服本判決，應於判決送達後20日內向本院提出上訴書狀，其
未表明上訴理由者，應於提起上訴後20日內向本院提出上訴理由
書（須按對造人數附繕本）；如於本判決宣示或公告後送達前提
起上訴者，應於判決送達後20日內補提上訴理由書（須附繕本）
。未表明上訴理由者，逕以裁定駁回。
中　　華　　民　　國　　100　 年　　5　　 月　　4　　 日

　　　　　　　　　　　　　　　書記官  周  良  駿